ACORDAO-COMPLETO-2399319

ACÓRDÃO 1047/2020 ATA 14/2020 - PLENÁRIO

VISTOS, relatados e discutidos estes autos em que se aprecia recurso de revisão interposto por Jose¿ Severino Ramos de Souza, ex-prefeito do município de Gameleira/PE (peças 42-52) , contra o Acórdão 5167/2014-TCU-Segunda Câmara, por meio do qual, ao se examinar tomada de contas especial instaurada pelo Fundo Nacional de Assistência Social, do Ministério de Desenvolvimento Social e Combate a¿ Fome (FNAS/MDS) , em desfavor do Sr. Jose¿ Severino Ramos de Souza, ex-prefeito do munícipio de Gameleira/PE (gestões 2005-2008 e 2009-2012) , em razão da impugnação parcial de despesas realizadas à conta de recursos do Sistema Único de Assistência Social (SUAS) , destinados ao Programa de Erradicação do Trabalho Infantil (Peti) , no exercício de 2005, o referido gestor teve as contas julgadas irregulares, com condenação em débito e aplicação de multa. 
ACORDAM os ministros do Tribunal de Contas da União, reunidos em sessão do Plenário, diante das razões expostas pelo relator, em:
9.1     conhecer do recurso interposto e, no mérito, dar-lhe provimento parcial, para:
9.1.1 alterar o valor do débito apontado no subitem 9.1 do Acórdão 5167/2014-TCU-Segunda Câmara, como segue:
	Data
	 Valor (R$) 

	02/02/2005
	                 522,50 

	13/04/2005
	                 160,00 

	29/04/2005
	                 240,11 

	05/07/2005
	              1.631,00 

	08/08/2005
	                 785,08 

	04/10/2005
	            23.900,00 

	06/10/2005
	              1.409,71 

	07/10/2005
	              1.814,00 

	19/10/2005
	            21.650,00 

	06/12/2005
	                   80,00 

	10/12/2005
	              1.045,00 

	13/12/2005
	            48.250,00 

9.1.2 reduzir o valor da multa aplicada no item 9.2 do acórdão recorrido para R$ 15.000,00;
9.2   dar ciência desta decisão ao recorrente, à Secretaria Nacional de Assistência Social, à Procuradoria da República no Estado de Pernambuco e aos demais interessados.

Recurso de revisão interposto contra acórdão que julgou irregulares as contas do recorrente, imputando-lhe débito e multa em razão  da impugnação parcial de despesas realizadas à conta de recursos do Sistema Único de Assistência Social (SUAS), destinados ao Programa de Erradicação do Trabalho Infantil (Peti), no exercício de 2005.

Município de Gameleira - PE.

3. Interessados/Responsáveis/Recorrentes:
3.1. Interessado: Ministério do Desenvolvimento Social (extinta) (05.526.783/0001-65)
3.2. Responsável: José Severino Ramos de Souza (XXX.078.434-XX)
3.3. Recorrente: José Severino Ramos de Souza (XXX.078.434-XX).

13.1. Ministros presentes: José Mucio Monteiro (Presidente), Walton Alencar Rodrigues, Benjamin Zymler, Augusto Nardes (Relator), Aroldo Cedraz, Raimundo Carreiro, Ana Arraes, Bruno Dantas e Vital do Rêgo.
13.2. Ministros-Substitutos presentes: Marcos Bemquerer Costa, André Luís de Carvalho e Weder de Oliveira.

ACORDAO-COMPLETO-2414571

Acórdão 2100/2020 - Plenário

AUGUSTO NARDES

Ministro-Substituto Marcos Bemquerer Costa.

Adoto como relatório a instrução lavrada no âmbito da Secretaria de Recursos - Serur (peça 61) , a qual contou com a anuência do escalão dirigente da unidade técnica (peça 62) e do Ministério Público junto a este Tribunal (peça 63) :
INTRODUÇÃO
1.		Trata-se de recurso de revisão interposto por Jose¿ Severino Ramos de Souza, ex-prefeito do município de Gameleira/PE (peças 42-52) , contra o Acórdão 5167/2014-TCU-Segunda Câmara (peça 12) , de relatoria do Ministro Marcos Bemquerer Costa, com o seguinte teor:
ACORDAM os Ministros do Tribunal de Contas da União, reunidos em sessão da 2ª Câmara, ante as razões expostas pelo Relator, em: 
9.1. com fundamento nos arts. 1°, inciso I, 16, inciso III, alíneas b e c, 19, caput, da Lei n. 8.443/1992, julgar irregulares as contas do Sr. Jose¿ Severino Ramos de Souza, condenando-o ao pagamento das quantias originais, abaixo discriminadas, com a fixação do prazo de quinze dias, a contar da notificação, para comprovar, perante o Tribunal (artigo 214, inciso III, alínea a do Regimento Interno) , o recolhimento da dívida aos cofres do Fundo Nacional de Assistência Social, atualizada monetariamente e acrescida dos juros de mora, calculados a partir das datas indicadas, ate¿ a data do efetivo recolhimento, na forma prevista na legislação em vigor: 
	Data
	Valor (R$) 

	02/02/2005
	4.522,44

	10/02/2005
	151,49

	18/02/2005
	54,67

	07/03/2005
	3.720,00

	21/03/2005
	40,00

	05/04/2005
	201,11

	13/04/2005
	19.688,36

	14/04/2005
	2.720,88

	15/04/2005
	640,00

	25/04/2005
	39,90

	27/04/2005
	71,79

	28/04/2005
	80,00

	29/04/2005
	1.200,11

	04/05/2005
	82,56

	10/05/2005
	1.530,00

	02/06/2005
	240,00

	03/06/2005
	1.235,00

	09/06/2005
	142,50

	10/06/2005
	500,00

	14/06/2005
	156,75

	16/06/2005
	900,00

	21/06/2005
	139,65

	28/06/2005
	1.524,77

	04/07/2005
	857,50

	05/07/2005
	1.631,00

	11/07/2005
	2.489,50

	21/07/2005
	153,15

	08/08/2005
	785,08

	11/08/2005
	240,00

	30/09/2005
	1.214,60

	04/10/2005
	23.900,00

	06/10/2005
	1.543,66

	07/10/2005
	2.054,00

	19/10/2005
	21.650,00

	10/11/2005
	316,70

	03/11/2005
	178,80

	10/11/2005
	617,50

	28/11/2005
	123,50

	29/11/2005
	730,00

	10/12/2005
	1.045,00

	05/12/2005
	624,44

	06/12/2005
	697,50

	09/12/2005
	18.209,00

	13/12/2005
	48.250,00

9.2. aplicar ao Sr. Jose¿ Severino Ramos de Souza a multa prevista nos arts. 19, caput, e 57 da Lei n. 8.443/1992, no valor de R$ 25.000,00 (vinte e cinco mil reais) , fixando-lhe o prazo de quinze dias, a contar da notificação, para que comprove, perante este Tribunal, com fundamento no art. 214, inciso III, alínea a, do RI/TCU, o recolhimento da referida importância aos cofres do Tesouro Nacional, atualizada monetariamente desde a data do presente Acórdão ate¿ a do efetivo recolhimento, se for paga após o vencimento, na forma da legislação em vigor; 
9.3. autorizar, desde logo, a cobrança judicial das dívidas nos termos do art. 28, inciso II, da Lei n. 8.443/1992, caso não atendida a notificação; 
9.4. enviar cópia desta deliberação, bem como do Relatório e da Proposta de Deliberação que a fundamentam, a¿ Procuradoria da República no Estado de Pernambuco, nos termos do § 6° do art. 209 do Regimento Interno do TCU.
 HISTÓRICO
2.		Tratam os autos de tomada de contas especial (TCE) instaurada pelo Fundo Nacional de Assistência Social, do Ministério de Desenvolvimento Social e Combate a¿ Fome (FNAS/MDS) , em desfavor do Sr. Jose¿ Severino Ramos de Souza, ex-prefeito do munícipio de Gameleira/PE (gestões 2005-2008 e 2009-2012) . O presente processo foi motivado em razão da impugnação parcial de despesas realizadas à conta de recursos do Sistema Único de Assistência Social (SUAS) , destinados ao Programa de Erradicação do Trabalho Infantil (Peti) , no exercício de 2005. Foi transferido à Prefeitura um total de R$ 554.751,20, na modalidade fundo a fundo.
3.		Esta TCE foi instaurada para apurar as irregularidades descritas no Relatório de Fiscalização 832, elaborado pela então Controladoria-Geral da União, em 2/6/2006, cujo trabalho originou-se do 21º Sorteio do Projeto de Fiscalização a Partir de Sorteios Públicos (peça 1, p. 55-105) .
4.		No Relatório de Fiscalização, foram registradas irregularidades que totalizaram R$ 166.892,69, como segue: a) não comprovação de despesas realizadas com recursos do Peti - R$ 142.300,23; b) utilização de recursos da Jornada Ampliada em despesas não previstas no programa - R$ 21.486,62; c) pagamento indevido de despesas - R$ 3.105,84 (voto condutor do acórdão condenatório à peça 13) .
5.		No âmbito desta Corte de Contas, foi realizada a citação do responsável que, apesar de ter tomado ciência do expediente citatório, optou por ser manter silente nos autos. 
6.		Posto isso, o processo foi apreciado por meio do Acórdão 5167/2014-TCU-Segunda Câmara (peça 12) , na forma transcrita no item Introdução. 
7.		Neste momento, o Sr. Jose¿ Severino Ramos de Souza interpõe recurso de revisão (peça 42-52) , o qual se passa a analisar. 
ADMISSIBILIDADE
7.1.	Reitera-se o exame preliminar de admissibilidade quanto ao recurso interposto pelo responsável (peça 53) , ratificado pelo Exmo. Sr. Ministro-Relator Augusto Nardes (peça 59) , que concluiu pelo conhecimento do recurso, sem atribuição de efeito suspensivo. 
MÉRITO                                                                                                                                                                                                                                                                                                                                                                                                                                                                                                                                                                                                                                                                                                                                                                                                                                                                                                                                                                                                                                                                                                                                                                                                                                                                                                                                                                                                                                                                                                                                                                                                                                                                                                                                                                                                                                                                                                                                                                                                                                                                                                                                                                                                                                                                                                                                                                                                                                                                                                                                                                                                                                                                                                                                                                                                                                                                                                                                                                                                                                                                                                                                                                                                                                                                                                                                                                                                                                                                                                                                                                                                                                                                                                                                                                                                                                                                                                                                                                                                                                                                                                                                                                                                                                                                                                                                                                                                                                                                                                                                
8.		Delimitação 
8.1.	Constitui objeto do recurso analisar se os novos documentos apresentados são aptos a sanar as irregularidades questionadas (peça 42, p. 1-5) .
9.		Da análise da potencial regularidade das contas, ante a apresentação de novos documentos probantes
9.1.	Defende o recorrente que os novos documentos são aptos a provar a regularidade das despesas em análise. Sua tese fundamenta-se nos seguintes argumentos:
a)	não teve acesso tempestivamente a¿ documentação comprobatória, tendo em vista haver inimizade política com a prefeita que o sucedeu. Contudo, agora obteve a documentação necessária para sanar as prováveis falhas suscitadas (peça 42, p. 2) ; 
b)	tendo em vista a quantidade significativa de beneficiários do Programa Bolsa Peti dos agentes jovens, os pagamentos foram processados pelo Banco do Brasil, agência de Ribeirão. Foram solicitadas cópias dos pagamentos, mas o gerente do banco informou ser impossível disponibilizar de imediato os comprovantes, por se tratar de documentos do ano de 2005 (peça 42, p. 3) ;
c)	para confirmar os pagamentos, seguem documentos firmados pelas pessoas integrantes do Programa, que atestaram o recebimento dos valores pagos durante o exercício de 2005, bem como documento do Cartório que declara a inexistência de protestos promovidos contra a prefeitura por parte dos beneficiados do Programa Peti (peça 42, p. 3) ; 
d)	não houve falta do pagamento das bolsas do Programa Peti, tampouco desvio desses recursos, conforme atesta a Nota Técnica s/n/2011 CPCRFF/CGPC/DEFNAS, que informa que tão somente ocorreram atrasos nesses pagamentos, sem, contudo, configurar débito (peça 42, p. 4) ; 
e)	os saques realizados na conta 58.067-8, que totalizaram R$ 2.923,60, são regulares, conforme se depreende dos comprovantes de parte da folha de pagamento (peça 42, p. 4) ; 
f)	os saques na conta 15.354-0, no valor total de R$ 45.576,63, são regulares, conforme atestam os comprovantes de pagamentos (peça 42, p. 4) ; 
g)	foi realizada devolução a¿ conta do MDS/FNAS dos montantes de R$ 8.344,78, R$ 13.159,41 e R$ 8.327,21, referentes às irregularidades de desvio de finalidade e de despesas não previstas no Programa (peça 42, p. 4-5) ; 
h)	em relação aos valores glosados de R$ 2.060,84 e de R$ 1.045,00, foi solicitada a devolução à Prefeitura (peça 42, p. 5) ; 
i)	conforme Nota Técnica 600/2015 do FNAS, o único requisito para o Ministério aprovar a prestação de contas dos recurso do Peti é que ela tenha sido aprovada pelo Conselho Municipal de Assistência Social, o que ocorreu em relação às despesas do exercício de 2005 (peça 42, p. 5) ;
j)	decisão proferida no âmbito do Acórdão 1372/2015-TCU-Plenáriolena¿rio estabelece precedente. Naquele processo, houve impugnação das despesas, porém o gestor não foi condenado a devolver os recursos, nem teve suas contas julgadas irregulares (peça 42, p. 5) . 
9.2.	Ato contínuo, anexa aos autos os seguintes documentos: 
a)	decisões processuais expedidas pelo TCU (peça 42, p. 7-9) ; 
b)	requerimentos de solicitação de acesso aos arquivos (peça 42, p. 10-12) ; 
c)	Nota Técnica s/n - emitida pelo FNAS/MDS referente ao processo 1001.106731/2008-61 (peça 42, p. 13-30, peça 43, p. 27-39 e peça 44, p. 1-5) ; 
d)	cópia da instrução do TCU (peça 42, p. 31-39) ; 
e)	requerimento ao Banco do Brasil (peça 43, p. 1-2) ; 
f)	abaixo assinado dos participantes do programa declarando o recebimento da bolsa Peti (peça 43, p. 3-18) ; 
g)	cópia da ata do conselho municipal referente à aprovação da prestação de contas (peça 43, p. 19- 23) ; 
h)	certidão do Cartório que declara a inexistência de protestos promovidos contra a Prefeitura por parte dos beneficiados do programa bolsa Peti (peça 43, p. 24-26) ; 
i)	notas de empenho, recibos de contracheques e cópias de cheques relacionadas às despesas do Programa Peti, referentes ao montante de R$ 2.923,60 (peça 44, p. 6-21) ; 
j)	notas de empenho, extratos contábeis, recibos de contracheques e extratos bancários, referentes aos saques da conta 15.354-0 que totalizaram R$ 45.576,63 (peça 44, p. 22-39 e peças 45, 46, 47, 48, 49, 50) ; 
k)	solicitação e extrato bancário relativo à devolução de R$ 13.159,41 para a conta do FNAS-MDS (peça 51, p. 3-17) ; 
l)	solicitação e extrato bancário relativo à devolução de R$ 8.327,21 para a conta do FNAS-MDS (peça 51, p. 18-32) ; 
m)	solicitação para a Prefeitura devolver para conta bancária do FNAS/MDS o montante de R$ 2.060,84 (peça 51, p. 33-34) ; 
n)	aprovação da prestação de contas pelo Conselho Municipal (peça 51, p. 35-39 e peça 52, p. 1- 4) . 
Análise
9.3.	Assiste razão parcial ao recorrente. Os novos documentos acostados são aptos a comprovar parte das despesas glosadas. 
9.4.	Primeiramente, cabe fazer uma breve explanação do débito discutido nesta TCE. Como mencionado no item Introdução, as despesas em análise originaram-se dos achados registrados no Relatório de Fiscalização da CGU, itens 5.1.10, 5.1.11, 5.2.1 e 5.3.2 (peça 1, p. 55-105) , como segue:
a)	Item 5.1.10: saques registrados no extrato bancário, em que não foram apresentados os respectivos comprovantes das despesas. Tais ocorrências foram observadas em três contas bancárias distintas, movimentadas pelo Programa, no total de R$ 142.300,23, assim subdivididos: 
a.1)	conta bancária 15.351-6: R$ 93.800,00 (peça 1, p. 75) ;
a.2)	conta bancária 58.067-8: R$ 2.923,60 (peça 1, p. 75-77) ;
a.3)	conta bancária 15.354-0: R$ 45.576,63 (peça 1, p. 77-81) ;
b)	Item 5.1.11: utilização de recursos da rubrica Jornada Ampliada em despesas não permitidas pelo Programa, no valor total de R$ 21.486,62, em descumprimento ao disposto no art. 4º do Decreto 2.529, de 25/3/1998, e no subitem 5.11 do Anexo I a¿ Portaria MDS 458, de 4/10/2001, assim subdivididos:
b.1)	conta bancária 58.067-8: R$ 8.327, 21 (peça 1, p. 83, 91-93) ;
b.2)	conta bancária 15.354-0: R$ 13.159,41 (peça 1, p. 83, 87-91) ;
c)	Item 5.2.1: pagamento de prestador de serviço recebido indevidamente pela coordenadora do Programa, no valor de R$ 1.275,76; e pagamento de bolsistas recebido indevidamente pela orientadora do Programa, no valor de R$ 785,08:
c.1)	conta bancária 15.356-7: R$ 2.060,84 (peça 1, p. 95-97) ;
d)	Item 5.3.2: pagamento realizado em dezembro de 2005 à assistente social, quando seu contrato de trabalho iniciou-se em janeiro de 2006:
d.1)	conta bancária 16.549-2: R$ 1.045,00 (peça 1, p. 101-103) .
9.5.	Feito esse breve desmembramento do débito, passa-se à análise dos novos elementos carreados aos autos. 
9.6.	Em relação ao primeiro grupo de despesas, no total de R$ 142.300,23, o recorrente apresenta documentos comprobatórios relativos à quitação das folhas de pagamento dos meses de fevereiro, março, outubro e novembro, bem como notas fiscais para algumas das despesas em questionamento. A análise será realizada por conta bancária. 
Item 5.1.10 - Relatório CGU - conta bancária 15.351-6
9.7.	Sobre tais valores debitados à conta corrente 15.351-6 (Peti Bolsa) , seu detalhamento é apresentado na tabela a seguir (peça 1, p. 75) . 
	Histórico
	Data
	Valor (R$) 

	850001
	4/10/2005
	23.900,00

	Pagtos diversos
	19/10/2005
	21.650,00

	850004
	13/12/2005
	48.250,00

	TOTAL
	93.800,00

9.8.	O recorrente, em sua defesa, anexou aos autos um pedido de informações ao Banco do Brasil, protocolado na instituição em 13/6/2019 (peça 43, p. 2) . Em paralelo, trouxe abaixo-assinado dos potenciais beneficiários dos pagamentos (peça 43, p. 4-18) , além de Certidão Positiva do Cartório Municipal (peça 43, p. 25-26) . 
9.9.	Os documentos trazidos, contudo, não são capazes de elidir as despesas em tela. O pedido de informações perante o Banco do Brasil tão somente demonstra que o recorrente solicitou documentos ao banco, não acrescentando novos detalhes aos gastos em análise. A certidão emitida pelo cartório local tampouco elucida o nexo causal entre os débitos bancários e os recursos federais despendidos. 
9.10.	O abaixo-assinado apresentado traz apenas a informação de que os beneficiários nele listados teriam recebido todos os pagamentos do bolsa Peti no ano de 2005. Tal declaração igualmente não é capaz de esclarecer ou comprovar as despesas questionadas. 
9.11.	A jurisprudência deste Tribunal é pacífica no sentido de que os documentos que se revestem sob a forma de declaração de terceiros não podem ser aceitos como meio de prova capaz de atestar a efetiva consecução do objeto pactuado com uso dos recursos repassados, notadamente quando não vêm acompanhados de elementos capazes de estabelecer o nexo entre o desembolso dos recursos recebidos da União e as despesas. 	Nesse sentido são os Acórdão 7409/2016-TCU-Primeira Câmara, relator Ministro Benjamin Zymler; 11.937/2016-TCU-2ª Câmara, relator Ministro André de Carvalho; e 293/2017-TCU-Plenário, relator Ministro Benjamin Zymler.
9.12.	O recorrente também argumenta que o único requisito para o Ministério aprovar a prestação de contas dos recurso do Peti é que ela tenha sido aprovada pelo Conselho Municipal de Assistência Social, o que ocorreu em relação às despesas do exercício de 2005. Sobre esse aspecto, cabe observar que tal aprovação não ter caráter absoluto e não restringe a competência desta Corte de Contas para fiscalizar a gestão dos recursos federais repassados.
9.13.	Ademais, a jurisprudência nesta Corte de Contas atribui ao responsável o dever de prestar contas da integralidade das verbas federais recebidas. Cabe ao gestor o ônus da prova da boa e regular aplicação desses recursos, por meio de documentação consistente. Tal entendimento encontra fundamento na própria Constituição Federal, art. 70, parágrafo único, que dispõe que "Prestará contas qualquer pessoa física ou jurídica, pública ou privada, que utilize, arrecade, guarde, gerencie ou administre dinheiros, bens e valores públicos ou pelos quais a União responda, ou que, em nome desta, assuma obrigações de natureza pecuniária", e no art. 93 do Decreto-lei 200/1967, segundo o qual, "Quem quer que utilize dinheiros públicos terá de justificar seu bom e regular emprego na conformidade das leis, regulamentos e normas emanadas das autoridades competentes".
9.14.	O recorrente alega em seu favor que a Nota Técnica elaborada pela Secretaria Nacional de Assistência Social (peça 42, p. 14-30) atestou que, apesar de ter havido atrasos na quitação das bolsas dos agentes jovens, não foi configurado dano ao erário. A questão relativa aos citados atrasos foi discutida no item 5.2.2 do Relatório da CGU, e não se correlaciona com as despesas analisadas no presente item, nem tampouco trata da mesma conta bancária (Nota Técnica SNAS à peça 42, p. 28; Relatório CGU à peça 1, p. 97-99) . Tal achado igualmente não foi objeto da presente TCE. Portanto, tem-se que suas conclusões não podem ser estendidas para a situação em tela, visto que se referem a despesas distintas.
9.15.	O mesmo se observa quanto à decisão proferida no âmbito do Acórdão 1372/2015-TCU-Plenáriolena¿rio (TC Processo 004.500/2013-0) , que, segundo o ex-gestor, seria um precedente aplicável ao caso em análise. O processo tratou de TCE instaurada pelo Fundo Nacional de Assistência Social contra ex-prefeito municipal, em razão da impugnação de despesas relativas ao Programa Agente Jovem e ao Programa de Erradicação do Trabalho Infantil. Na oportunidade, foi interposto recurso de revisão, em que o recorrente defendeu que não era o ordenador de despesas referente ao FNAS, visto que essa atribuição recaía sobre o secretário municipal de assistência social, tendo em conta delegação de competência promovida por meio de lei municipal. O recurso foi provido, resultando na desconstituição do acórdão condenatório. Apurou-se que, mediante lei municipal, fora criado o fundo municipal de assistência social, atribuindo à Secretaria de Assistência Social a gestão dos recursos desse fundo, sob orientação e controle do respectivo conselho e, igualmente por meio de lei, foram designados como ordenadores de despesa os secretários municipais. Assim, diante da expressa delegação de competência atribuída ao secretário municipal de assistência social, provendo-lhe ampla autonomia para gerir os recursos do respectivo fundo municipal, concluiu-se pela ausência de responsabilidade do prefeito. 
9.16.	O caso descrito, contudo, não se coaduna com a situação discutida nos presentes autos, ante a ausência de elementos que comprovem uma potencial delegação formal de competência, à luz do que se comprovou nos autos do TC Processo 004.500/2013-0. Ademais, verifica-se neste processo que o ex-prefeito assinou, na condição de ordenador de despesas, os empenhos por ele trazidos, comprovando, dessa forma, sua conduta como gestor direto do programa (peça 48, p. 15, 25, 28, 32, 36) . Diante disso, permanece a responsabilidade atribuída ao recorrente. 
9.17.	Posto isso e diante da ausência de documentos probantes aptos a lastrear as despesas em análise, tem-se que os argumentos trazidos pelo recorrente não são capazes de elidir sua responsabilidade quanto ao débito no montante de R$ 93.800,00. 
Item 5.1.10 - Relatório CGU - conta bancária 58.067-8
9.18.	No tocante às despesas sem comprovação, realizadas por meio da conta corrente 58.067-8, verifica-se que o recorrente junta aos autos documentos aptos a fundamentar parte desses valores. 
9.19.	Aos autos, foram trazidas nota de empenho (peça 44, p. 7) , folhas de pagamento dos monitores relativas aos meses de fevereiro e março de 2005, contendo os nomes dos beneficiários, valores e respectivas assinaturas (peça 44, p. 8-15) , bem como controles contábeis dos cheques emitidos, com a identificação dos beneficiários, data e valor (peça 44, p. 16-21) . 
9.20.	Primeiramente, cabe salientar que não foram apresentadas as cópias microfilmadas dos cheques. Contudo, o conjunto documental, composto pela folha de pagamento detalhada, contendo a assinatura dos monitores, juntamente ao controle individualizado dos cheques emitidos, permite identificar os débitos na conta corrente, estabelecendo o nexo causal entre as despesas e o respectivo pagamento dos monitores do Peti. 
9.21.	A tabela a seguir resume as informações e os documentos comprobatórios. 
	Cheque
	Data
	Valor (R$) 
	Beneficiário
	Documentos probantes

	850379
	2/2/2005
	522,50
		Sem comprovação 

	850396
	13/4/2005
	240,11
	Luciana Alves da Silva
	Nota de empenho: peça 44, p. 7; peça 49, p. 1
Folha de pagamento: peça 44, p. 8-9, 12-13; peça 49, p. 2-9
Controle de cheque: peça 44, p. 16

	850397
	13/4/2005
	240,11
	Luciana Alves da Silva
	Nota de empenho: peça 44, p. 7; peça 49, p. 1
Folha de pagamento: peça 44, p. 8-9, 12-13; peça 49, p. 2-9
Controle de cheque: peça 44, p. 17

	850398
	13/4/2005
	480,22
	Williane Batista da Silva
	Nota de empenho: peça 44, p. 7; peça 49, p. 1
Folha de pagamento: peça 44, p. 8-9, 12-13; peça 49, p. 2-9
Controle de cheque: peça 44, p. 18

	850399
	13/4/2005
	480,22
	Josicleide Santos de Albuquerque
	Nota de empenho: peça 44, p. 7; peça 49, p. 1
Folha de pagamento: peça 44, p. 8-9, 12-13; peça 49, p. 2-9
Controle de cheque: peça 44, p. 19

	850401
	13/4/2005
	480,22
	Ana Gomes da Silva
	Nota de empenho: peça 44, p. 7; peça 49, p. 1
Folha de pagamento: peça 44, p. 8-9, 12-13; peça 49, p. 2-9
Controle de cheque: peça 44, p. 20

	850402
	14/4/2005
	480,22
	Edivânia Claudino da Silva
	Nota de empenho: peça 44, p. 7; peça 49, p. 1
Folha de pagamento: peça 44, p. 8-9, 12-13; peça 49, p. 2-9
Controle de cheque: peça 44, p. 21

		2.923,60
	Total do débito em questionamento

		522,50
	Valor não comprovado

		2.401,10
	Total comprovado

9.22.	Cabe também destacar que, conforme as regras estabelecidas pela Portaria MDS 459/2005, para a prestação das contas, o gestor deve preencher o Demonstrativo Sintético Anual de Execução Físico-Financeira do Suas, o qual é submetido a¿ avaliação do Conselho de Assistência Social competente, que apura o cumprimento das metas físicas e financeiras do Plano de Ação. No caso em tela, verifica-se que consta dos autos tal demonstrativo, com a respectiva aprovação do Conselho (peça 1, p. 41-49; peça 43, p. 19-23) , o que se soma como elemento de convicção junto aos novos documentos acostados. 
9.23.	Assim, conclui-se que restou comprovado o montante de R$ 2.401,10. Permanece, entretanto, o débito no valor de R$ 522,50 sem o respectivo lastro probante. 
Item 5.1.10 - Relatório CGU - conta bancária 15.354-0
9.24.	Em relação às despesas debitadas à conta corrente 15.354-0 (Jornada) (peça 1, p. 77-81) , o recorrente apresentou diversos documentos, os quais serão divididos em três grupos para análise. 
9.25.	O primeiro conjunto de documentos busca justificar os débitos referentes ao pagamento de salários dos demais monitores do Peti, relativos aos meses de fevereiro e março. Para tanto, à semelhança do item anterior, foram apresentadas nota de empenho, folhas de pagamento assinadas pelos beneficiários e controles contábeis dos cheques nominais pagos aos monitores. A tabela a seguir expõe os débitos individuais apurados no Relatório de Fiscalização da CGU para os quais foram apresentados documentos comprobatórios relacionados a essa rubrica (peça 1, p. 77-81) .  
	Cheque
	Data
	Valor (R$) 
	Beneficiário
	Documentos probantes

	850003
	13/4/2005
	240,11
	Edvânia Nicolau Silva
	Nota de empenho: peça 44, p. 7; peça 49, p. 1
Folha de pagamento: peça 44, p. 8-9, 12-13; peça 49, p. 2-9
Controle de cheque: peça 49, p. 17

	850005
	13/4/2005
	240,11
	Edvânia Nicolau Silva
	Nota de empenho: peça 44, p. 7; peça 49, p. 1
Folha de pagamento: peça 44, p. 8-9, 12-13; peça 49, p. 2-9
Controle de cheque: peça 49, p. 18

	850006
	13/4/2005
	480,22
	Maria Cristiane da Silva
	Nota de empenho: peça 44, p. 7; peça 49, p. 1
Folha de pagamento: peça 44, p. 8-9, 12-13; peça 49, p. 2-9
Controle de cheque: peça 49, p. 19

	850007
	13/4/2005
	480,22
	Irani Felix da Silva
	Nota de empenho: peça 44, p. 7; peça 49, p. 1
Folha de pagamento: peça 44, p. 8-9, 12-13; peça 49, p. 2-9
Controle de cheque: peça 49, p. 20

	850008
	13/4/2005
	480,22
	Maria Patrícia de Barros Silva
	Nota de empenho: peça 44, p. 7; peça 49, p. 1
Folha de pagamento: peça 44, p. 8-9, 12-13; peça 49, p. 2-9
Controle de cheque: peça 49, p. 21

	850009
	13/4/2005
	480,22
	Joziane Maria da Silva
	Nota de empenho: peça 44, p. 7; peça 49, p. 1
Folha de pagamento: peça 44, p. 8-9, 12-13; peça 49, p. 2-9
Controle de cheque: peça 49, p. 22

	850010
	13/4/2005
	480,22
	José Paulo Pereira da Silva
	Nota de empenho: peça 44, p. 7; peça 49, p. 1
Folha de pagamento: peça 44, p. 8-9, 12-13; peça 49, p. 2-9
Controle de cheque: peça 49, p. 23

	850012
	13/4/2005
	480,22
	Michelangela Batista Gomes
	Nota de empenho: peça 44, p. 7; peça 49, p. 1
Folha de pagamento: peça 44, p. 8-9, 12-13; peça 49, p. 2-9
Controle de cheque: peça 49, p. 25

	850013
	13/4/2005
	480,22
	Joana Darc de Oliveira
	Nota de empenho: peça 44, p. 7; peça 49, p. 1
Folha de pagamento: peça 44, p. 8-9, 12-13; peça 49, p. 2-9
Controle de cheque: peça 49, p. 26

	850014
	13/4/2005
	480,22
	Natália Rafaela Ribeiro da Silva
	Nota de empenho: peça 44, p. 7; peça 49, p. 1
Folha de pagamento: peça 44, p. 8-9, 12-13; peça 49, p. 2-9
Controle de cheque: peça 49, p. 24

	850015
	13/4/2005
	480,22
	Zuleide Silva da Rocha
	Nota de empenho: peça 44, p. 7; peça 49, p. 1
Folha de pagamento: peça 44, p. 8-9, 12-13; peça 49, p. 2-9
Controle de cheque: peça 49, p. 27

	850016
	13/4/2005
	480,22
	Deiseane Benigno da Silva
	Nota de empenho: peça 44, p. 7; peça 49, p. 1
Folha de pagamento: peça 44, p. 8-9, 12-13; peça 49, p. 2-9
Controle de cheque: peça 49, p. 28

	850017
	13/4/2005
	480,22
	Maria de Fátima Nascimento
	Nota de empenho: peça 44, p. 7; peça 49, p. 1
Folha de pagamento: peça 44, p. 8-9, 12-13; peça 49, p. 2-9
Controle de cheque: peça 49, p. 29

	850018
	13/4/2005
	480,22
	Maria José da Silva
	Nota de empenho: peça 44, p. 7; peça 49, p. 1
20Folha de pagamento: peça 44, p. 8-9, 121-13; peça 49, p. 2-9
Controle de cheque: peça 49, p. 30

	850020
	13/4/2005
	480,22
	Jânio Celso da Silva
	Nota de empenho: peça 44, p. 7; peça 49, p. 1
Folha de pagamento: peça 44, p. 8-9, 12-13; peça 49, p. 2-9
Controle de cheque: peça 49, p. 32

	850021
	13/4/2005
	480,22
	Maria Lúcia Galdino Gomes
	Nota de empenho: peça 44, p. 7; peça 49, p. 1
Folha de pagamento: peça 44, p. 8-9, 12-13; peça 49, p. 2-9
Controle de cheque: peça 50, p. 8

	850022
	13/4/2005
	480,22
	Irene Maria dos Santos
	Nota de empenho: peça 44, p. 7; peça 49, p. 1
Folha de pagamento: peça 44, p. 8-9, 12-13; peça 49, p. 2-9
Controle de cheque: peça 50, p. 9

	850023
	13/4/2005
	160,00
	Flávia Minervina da Silva
	Nota de empenho: peça 44, p. 7; peça 49, p. 1
Folha de pagamento: peça 44, p. 8-9, 12-13; peça 49, p. 2-9
Controle de cheque: peça 50, p. 10

	850025
	13/4/2005
	160,00
	Vera Lúcia da Silva
	Nota de empenho: peça 44, p. 7; peça 49, p. 1
Folha de pagamento: peça 44, p. 8-9, 12-13; peça 49, p. 2-9
Controle de cheque: peça 50, p. 12

	850029
	13/4/2005
	160,00
	Maria de Fátima do Carmo
	Nota de empenho: peça 44, p. 7; peça 49, p. 1
Folha de pagamento: peça 44, p. 8-9, 12-13; peça 49, p. 2-9
Controle de cheque: peça 50, p. 16

	850030
	13/4/2005
	160,00
	Cleonice Maria da Silva
	Nota de empenho: peça 44, p. 7; peça 49, p. 1
Folha de pagamento: peça 44, p. 8-9, 12-13; peça 49, p. 2-9
Controle de cheque: peça 50, p. 17

	850031
	13/4/2005
	160,00
	Genilda Maria da Silva
	Nota de empenho: peça 44, p. 7; peça 49, p. 1
Folha de pagamento: peça 44, p. 8-9, 12-13; peça 49, p. 2-9
Controle de cheque: peça 50, p. 18

	850033
	13/4/2005
	160,00
	Miriam Benigno Vasconcelos
	Nota de empenho: peça 44, p. 7; peça 49, p. 1
Folha de pagamento: peça 44, p. 8-9, 12-13; peça 49, p. 2-9
Controle de cheque: peça 50, p. 19

	850034
	13/4/2005
	160,00
	Josilda Maria da Silva
	Nota de empenho: peça 44, p. 7; peça 49, p. 1
Folha de pagamento: peça 44, p. 8-9, 12-13; peça 49, p. 2-9
Controle de cheque: peça 50, p. 20

	850040
	13/4/2005
	160,00
	Maria José Rodrigues Feitosa
	Nota de empenho: peça 44, p. 7; peça 49, p. 1
Folha de pagamento: peça 44, p. 8-9, 12-13; peça 49, p. 2-9
Controle de cheque: peça 50, p. 25

	850042
	13/4/2005
	480,22
	Claudia Maria da Silva
	Nota de empenho: peça 44, p. 7; peça 49, p. 1
Folha de pagamento: peça 44, p. 8-9, 12-13; peça 49, p. 2-9
Controle de cheque: peça 49, p. 33

	850043
	13/4/2005
	480,22
	Taciana Tavares do N. Galdino 
	Nota de empenho: peça 44, p. 7; peça 49, p. 1
Folha de pagamento: peça 44, p. 8-9, 12-13; peça 49, p. 2-9
Controle de cheque: peça 49, p. 34

	850044
	13/4/2005
	480,22
	Maria José Fabrício da Silva
	Nota de empenho: peça 44, p. 7; peça 49, p. 1
Folha de pagamento: peça 44, p. 8-9, 12-13; peça 49, p. 2-9
Controle de cheque: peça 49, p. 35

	850045
	13/4/2005
	480,22
	Lidiane Alves da Silva
	Nota de empenho: peça 44, p. 7; peça 49, p. 1
Folha de pagamento: peça 44, p. 8-9, 12-13; peça 49, p. 2-9
Controle de cheque: peça 49, p. 36

	850046
	13/4/2005
	480,22
	Danielle Caroline da Silva
	Nota de empenho: peça 44, p. 7; peça 49, p. 1
Folha de pagamento: peça 44, p. 8-9, 12-13; peça 49, p. 2-9
Controle de cheque: peça 49, p. 37

	850047
	13/4/2005
	480,22
	Alberico Gregório da Silva
	Nota de empenho: peça 44, p. 7; peça 49, p. 1
Folha de pagamento: peça 44, p. 8-9, 12-13; peça 49, p. 2-9
Controle de cheque: peça 49, p. 38

	850048
	13/4/2005
	480,22
	Ana Maria da Silva
	Nota de empenho: peça 44, p. 7; peça 49, p. 1
Folha de pagamento: peça 44, p. 8-9, 12-13; peça 49, p. 2-9
Controle de cheque: peça 49, p. 39

	850049
	13/4/2005
	480,22
	Ana Cláudia de Lima
	Nota de empenho: peça 44, p. 7; peça 49, p. 1
Folha de pagamento: peça 44, p. 8-9, 12-13; peça 49, p. 2-9
Controle de cheque: peça 50, p. 1

	850050
	13/4/2005
	480,22
	Rita de Cássia Vasconcelos da Silva
	Nota de empenho: peça 44, p. 7; peça 49, p. 1
Folha de pagamento: peça 44, p. 8-9, 12-13; peça 49, p. 2-9
Controle de cheque: peça 50, p. 2

	850051
	13/4/2005
	480,22
	Fabiana Glecia do Nascimento
	Nota de empenho: peça 44, p. 7; peça 49, p. 1
Folha de pagamento: peça 44, p. 8-9, 12-13; peça 49, p. 2-9
Controle de cheque: peça 49, p. 11

	850053
	13/4/2005
	480,22
	Orleide Andreia do Nascimento
	Nota de empenho: peça 44, p. 7; peça 49, p. 1
Folha de pagamento: peça 44, p. 8-9, 12-13; peça 49, p. 2-9
Controle de cheque: peça 49, p. 12

	850054
	13/4/2005
	480,22
	Jesselma Maria da Silva
	Nota de empenho: peça 44, p. 7; peça 49, p. 1
Folha de pagamento: peça 44, p. 8-9, 12-13; peça 49, p. 2-9
Controle de cheque: peça 49, p. 13

	850055
	13/4/2005
	480,22
	Rosiane Maria Nunes da Silva
	Nota de empenho: peça 44, p. 7; peça 49, p. 1
Folha de pagamento: peça 44, p. 8-9, 12-13; peça 49, p. 2-9
Controle de cheque: peça 49, p. 14

	850056
	13/4/2005
	480,22
	Armando Odílio de Oliveira
	Nota de empenho: peça 44, p. 7; peça 49, p. 1
Folha de pagamento: peça 44, p. 8-9, 12-13; peça 49, p. 2-9
Controle de cheque: peça 50, p. 3

	850057
	13/4/2005
	480,22
	Maria Solange de Oliveira
	Nota de empenho: peça 44, p. 7; peça 49, p. 1
Folha de pagamento: peça 44, p. 8-9, 12-13; peça 49, p. 2-9
Controle de cheque: peça 50, p. 4

	850058
	13/4/2005
	480,22
	Sandra Cristina da Silva
	Nota de empenho: peça 44, p. 7; peça 49, p. 1
Folha de pagamento: peça 44, p. 8-9, 12-13; peça 49, p. 2-9
Controle de cheque: peça 50, p. 5

	850059
	13/4/2005
	480,22
	Eliane Gomes da Silva
	Nota de empenho: peça 44, p. 7; peça 49, p. 1
Folha de pagamento: peça 44, p. 8-9, 12-13; peça 49, p. 2-9
Controle de cheque: peça 50, p. 6

	850060
	13/4/2005
	480,22
	Maria José Gomes da Silva
	Nota de empenho: peça 44, p. 7; peça 49, p. 1
Folha de pagamento: peça 44, p. 8-9, 12-13; peça 49, p. 2-9
Controle de cheque: peça 50, p. 7

	850002
	14/4/2005
	240,11
	Valderlânia Bernardo da Silva
	Nota de empenho: peça 44, p. 7; peça 49, p. 1
Folha de pagamento: peça 44, p. 8-9, 12-13; peça 49, p. 2-9 
Controle de cheque: peça 49, p. 16 

	850004
	14/4/2005
	240,11
	Valderlânia Bernardo da Silva
	Nota de empenho: peça 44, p. 7; peça 49, p. 1
Folha de pagamento: peça 44, p. 8-9, 12-13; peça 49, p. 2-9
Controle de cheque: peça 49, p. 15

	850019
	14/4/2005
	480,22
	Sandra Maria dos Santos
	Nota de empenho: peça 44, p. 7; peça 49, p. 1
Folha de pagamento: peça 44, p. 8-9, 12-13; peça 49, p. 2-9
Controle de cheque: peça 49, p. 31

	850027
	14/4/2005
	160,00
	Silvânia Maria da Silva
	Nota de empenho: peça 44, p. 7; peça 49, p. 1
Folha de pagamento: peça 44, p. 10-11, 14-15; peça 49, p. 2-9
Controle de cheque: peça 50, p. 14

	850035
	14/4/2005
	160,00
	Genilda Maria de Lima da Silva
	Nota de empenho: peça 44, p. 7; peça 49, p. 1
Folha de pagamento: peça 44, p. 8-9, 12-13; peça 49, p. 2-9
Controle de cheque: peça 50, p. 21

	850036
	14/4/2005
	160,00
	Dinalva Maria da Silva
	Nota de empenho: peça 44, p. 7; peça 49, p. 1
Folha de pagamento: peça 44, p. 8-9, 12-13; peça 49, p. 2-9
Controle de cheque: peça 50, p. 22

	850038
	14/4/2005
	160,00
	Eliane Maria do Nascimento
	Nota de empenho: peça 44, p. 7; peça 49, p. 1
Folha de pagamento: peça 44, p. 8-9, 12-13; peça 49, p. 2-9
Controle de cheque: peça 50, p. 23

	850039
	14/4/2005
	160,00
	Maria Elza da Silva
	Nota de empenho: peça 44, p. 7; peça 49, p. 1
Folha de pagamento: peça 44, p. 8-9, 12-13; peça 49, p. 2-9
Controle de cheque: peça 50, p. 24

	850052
	14/4/2005
	480,22
	Adriana Maria da Silva de Melo
	Nota de empenho: peça 44, p. 7; peça 49, p. 1
Folha de pagamento: peça 44, p. 8-9, 12-13; peça 49, p. 2-9
Controle de cheque: peça 49, p. 10

	850024
	15/4/2005
	160,00
	Cristina Rita da Silva
	Nota de empenho: peça 44, p. 7; peça 49, p. 1
Folha de pagamento: peça 44, p. 8-9, 12-13; peça 49, p. 2-9
Controle de cheque: peça 50, p. 11

	850026
	15/4/2005
	160,00
	Maria das Graças N. Barbosa
	Nota de empenho: peça 44, p. 7; peça 49, p. 1
Folha de pagamento: peça 44, p. 10-11, 14-15; peça 49, p. 2-9
Controle de cheque: peça 50, p. 13

	850028
	15/4/2005
	160,00
	Valdênia Cristina Braga da Silva
	Nota de empenho: peça 44, p. 7; peça 49, p. 1
Folha de pagamento: peça 44, p. 8-9, 12-13; peça 49, p. 2-9
Controle de cheque: peça 50, p. 15

	850041
	15/4/2005
	160,00
	Lenilda Maria Silva Santos
	Nota de empenho: peça 44, p. 7; peça 49, p. 1
Folha de pagamento: peça 44, p. 8-9, 12-13; peça 49, p. 2-9
Controle de cheque: peça 50, p. 26

		20.488,14
	Valor comprovado mediante novos documentos 

9.26.	O segundo conjunto de documentos trata do pagamento de salário aos monitores do Peti referente aos meses de outubro e novembro de 2005, o qual foi processado mediante um único cheque (nº 850197, em 9/12/2005) , no montante de R$ 17.544,00. Inicialmente, cabem algumas considerações quanto a esse pagamento. 
9.27.	Em primeiro lugar, de forma distinta do pagamento descrito anteriormente, relativo aos meses de fevereiro e março, os documentos trazidos indicam que essa folha de pagamento foi quitada por meio da transferência dos recursos para a tesouraria/caixa, com pagamento em dinheiro aos beneficiários. 
9.28.	Em segundo lugar, observou-se que o valor do cheque em análise cobriu apenas parte das despesas com salários dos monitores. Houve complementação de recursos advinda da conta bancária do Fundo de Participação Municipal (FPM) . Em suma, verificou-se que o montante total da folha de outubro e novembro alcançou R$ 23.849,68. No entanto, os documentos apresentados indicam que o pagamento foi parcialmente financiado com recursos da conta corrente 15.354-0 (Jornada) , no valor de R$ 17.544,00, e o restante foi complementado com recursos do Fundo de Participação Municipal (FPM) , conta bancária 33.930-X, no montante de R$ 6.305,68 (peça 44, p. 25 e 27) . 
9.29.	Conforme lançamento registrado no Razão da Conta Contábil Tesouraria, o valor do cheque foi transferido para a tesouraria/caixa, assim como o complemento advindo do FPM, e os salários foram pagos em dinheiro aos beneficiários (empenhos à peça 44, p. 23-24 e peça 46, p. 18; controle contábil do cheque à peça 44, p. 25-26; razão da conta contábil à peça 44, p. 27) . 
9.30.	Os comprovantes de pagamento acostados aos autos incluem os processamentos da folha de pagamento, com os nomes dos monitores e respectivos valores para cada mês de referência (peça 44, p. 30-31 e peça 46, p. 19-30) , os recibos de entrega de contracheques (peça 44, p. 32-34 e peça 46, p. 31-33) , bem como os holerites assinados pelos seus respectivos beneficiários (peça 44, p. 35-39, peças 45 e 46, p. 1-17, 34-39, peça 48, p. 1-14) . 
9.31.	Para o mês de outubro, tem-se um total de R$ 11.924,84 em recibos, compatível com o valor total da folha para aquele mês. Em relação ao mês de novembro, tem-se holerites assinados que totalizam o montante de R$ 11.764,84, que é R$ 160,00 menor que o total da folha de pagamento daquele mês, no valor também de R$ 11.924,84. Possivelmente, a diferença de R$ 160,00 refere-se à ausência de dois holerites, no valor individual de R$ 80,00. 
9.32.	 Cabe destacar que o Razão da Conta Contábil Tesouraria também registra um lançamento relativo à folha de pagamento do mês de dezembro, realizada em 22/12/2005, em que se observa o mesmo formato de quitação, ou seja, parte utilizando-se recursos do Peti (cheque 850201) , parte do FPM, com a transferência dos valores para a tesouraria (peça 44, p. 28) . Deve-se salientar que tal pagamento não foi objeto de questionamento por parte da CGU, o que indica que, provavelmente, frente aos documentos probantes disponíveis para esse pagamento à época da fiscalização, a despesa foi considerada regular. Posto isso, conclui-se que o débito de R$ 17.544,00, em 9/12/2005 (cheque 850197) resta comprovado. 
9.33.	Quanto aos demais débitos, primeiramente, há que se destacar que foi observada uma situação de duplicidade de valores, em que um cheque sem lastro documental é registrado duas vezes na relação de débitos. Conforme se verifica na planilha detalhada da CGU, o cheque 850164, no valor de R$ 133,95, em 6/10/2005 figura duas vezes, somando-se ao débito total relativo à conta corrente 15.354-0, no valor de R$ 45.576,63 (peça 1, p. 77-81, cheque 850164 à pág. 81) . 
9.34.	Conforme apontando no voto condutor do acórdão condenatório, decompondo-se o débito pelo qual o recorrente foi condenado nesta Corte de Contas, tem-se (peça 13, item 3) :
3. Esta Tomada de Contas Especial foi instaurada em função de Relatório produzido pela Controladoria-Geral da União, no âmbito do Projeto de Fiscalização a Partir de Sorteios Públicos, que apontou a ocorrência das seguintes irregularidades:
3.1. não comprovação de despesas realizadas com recursos do PETI, da ordem de R$ 142.300,23;
3.2. utilização de recursos da Jornada Ampliada em despesas não previstas no PETI, no valor de R$ 21.486,62; e
3.3. pagamento indevido de despesas no quantum de R$ 3.105,84.  (grifos nossos) 
9.35.	O subitem 3.1, acima, aponta o débito no valor de R$ 142.300,23, que advém do somatórios dos valores apurados nas seguintes contas correntes: 
a)	conta bancária 15.351-6: R$ 93.800,00 (peça 1, p. 75) ;
b)	conta bancária 58.067-8: R$ 2.923,60 (peça 1, p. 75-77) ;
c)	conta bancária 15.354-0: R$ 45.576,63 (peça 1, p. 77-81) ;
9.36.	Portanto, considerando que o valor do cheque 850164, presente na conta bancária 15.354-0, foi computado duas vezes, do que decorreu o total de R$ 45.576,63, resta constatada a duplicidade indevida de tal valor. Posto isso, cabe excluir do débito o valor de R$ 133,95, em 6/10/2005 (peça 1, p. 81) . Salienta-se que se exclui tão somente a duplicidade, visto que a despesa original não foi comprovada. 
9.37.	Adicionalmente, foi constatada uma segunda ocorrência de duplicidade, em que alguns dos valores que figuram nesse tópico, relativos a despesas sem lastro documental, novamente foram apontados no item 5.1.11 do Relatório de Fiscalização da CGU, que tratou da realização de despesas não permitidas pelo Programa. Ou seja, esses valores também encontram-se duplicados. São eles (peça 1, p. 81 e 89-91) : 
	Cheque
	Data
	Valor (R$) 
	Beneficiário
	Documentos probantes

	850068
	29/4/2005
			400,00
	Compra de produtos para preparo de sopa para distribuição no município
	Nota de empenho: peça 48, p. 36
Nota fiscal e recibo: peça 48, p. 37 e 39
Controle de cheque: peça 48, p. 38

	850172
	29/11/2005
	365,00
	Pagamento de vidro incolor para uso na sala do Peti
	Nota de empenho: peça 48, p. 25
Nota fiscal: peça 48, p. 26
Controle de cheque: peça 48, p. 27

			765,00
	Valor a ser excluído 

9.38.	Considerando que o débito imputado pelo acórdão condenatório do TCU foi o mesmo apurado pela CGU, o montante de R$ 765,00 deve ser excluído desse item, e consequentemente do débito total, e a análise da regularidade dessas despesas será realizada no próximo tópico, que tratará das despesas realizadas sem respaldo legal (item 5.1.11 do Relatório CGU) . 
9.39.	Por fim, o recorrente traz aos autos um último conjunto de documentos para esse item (conta corrente 15.354-0) , cujo detalhamento é apresentado na tabela a seguir: 
	Cheque
	Data
	Valor (R$) 
	Beneficiário
	Documentos probantes

	850075
	10/5/2005
	1.530,00
	Compra de 51 botijões de gás
	Nota de empenho: peça 48, p. 32
Nota fiscal e recibo: peça 48, p. 33-34
Controle de cheque: peça 48, p. 35

	850131
	16/6/2005
	900,00
	Compra de 30 botijões de gás
	Nota de empenho: peça 48, p. 28
Nota fiscal e recibo: peça 48, p. 29-30
Controle de cheque: peça 48, p. 31

	850173
	1/11/2005
	76,70
	Pagamento de vigas para manutenção das instalações de unidade do Peti
	Nota de empenho: peça 48, p. 19
Nota fiscal e recibo: peça 48, p. 20 e 24
Controle de cheque: peça 48, p. 23

	850179
	3/11/2005
	80,00
	Despesas de transporte para zona rural do município, pago à monitora Maria Patrícia de Barros Silva
	Nota de empenho: peça 48, p. 15
Recibo e prestação de contas: peça 48, p. 16-17 
Controle de cheque: peça 48, p. 18

			2.586,70
	Valor comprovado mediante novos documentos

9.40.	Conforme o item 5.11 do Anexo I da Portaria MDS 458/2001, que estabelecia as diretrizes e normas do Peti à época, os recursos destinados à Jornada Ampliada deveriam cobrir despesas de custeio, podendo até 30% desse montante ser utilizado para remunerar monitores. Diante disso, considera-se que tais despesas podem ser acatadas. 
9.41.	Posto isso, verifica-se que permanecem sem comprovação as seguintes despesas observadas no extrato bancário da conta corrente 15.354-0, no valor total de R$ 4.219,06 (peça 1, p. 77-81) :
	Cheque
	Data
	Valor (R$) 
	Beneficiário
	Documentos probantes

	850037
	13/4/2005
	160,00
		Sem documentos probantes

	850066
	29/4/2005
	240,11
		Sem documentos probantes

	850136
	5/7/2005
	1.631,00
		Sem documentos probantes

	850164
	6/10/2005
	133,95
		Sem documentos probantes

	850165
	7/10/2005
	1.814,00
		Sem documentos probantes

	850194
	6/12/2005
	80,00
		Sem documentos probantes

			4.059,06
	Valor sem comprovação

Item 5.1.10 - Relatório CGU - conclusão 
9.42.	Em síntese, do débito originalmente imputado ao recorrente, restaram comprovados gastos no montante de R$ 43.758,89. Considerando que o recorrente foi condenado a ressarcir o valor de R$ 142.300,23, relativo à não comprovação de despesas realizadas com recursos do Peti (item 3.1 do voto condutor do acórdão condenatório à peça 13) , após a análise dos novos elementos trazidos aos autos, conclui-se que apenas parte das despesas foi comprovada, restando, assim, um débito de R$ 98.541,56, conforme detalhado na tabela a seguir: 
	Conta Corrente
	Cheque
	Data
	Valor (R$) 

	15.351-6
	850001
	4/10/2005
	23.900,00

	15.351-6
	Pagtos diversos
	19/10/2005
	21.650,00

	15.351-6
	850004
	13/12/2005
	48.250,00

	58.067-8
	850379
	2/2/2005
	522,50

	15.354-0
	850037
	13/4/2005
	160,00

	15.354-0
	850066
	29/4/2005
	240,11

	15.354-0
	850136
	5/7/2005
	1.631,00

	15.354-0
	850164
	6/10/2005
	133,95

	15.354-0
	850165
	7/10/2005
	1.814,00

	15.354-0
	850194
	6/12/2005
	80,00

			Total
	98.381,56

Item 5.1.11 - Relatório CGU 
9.43.	O item 5.1.11 do Relatório de Fiscalização trata da utilização indevida de recursos da Jornada Ampliada em despesas não previstas no Programa, em 2005, nos seguintes montantes, agrupados por conta bancária:
a)	conta bancária 15.354-0: R$ 13.159,41 (peça 1, p. 83, 87-91) ;
b)	conta bancária 58.067-8: R$ 8.327, 21 (peça 1, p. 83, 91-93) .
9.44.	Em sua defesa, o recorrente apresentou comprovantes de devolução dos valores questionados para a conta corrente do Programa. Foram anexados aos autos solicitações da Prefeitura ao Banco do Brasil para que fossem creditados à conta bancária do Peti os respectivos valores (peça 51, p. 4 e 19) , bem como extratos bancários que comprovam a transação financeira (peça 51, p. 5-17, movimentação financeira à p. 11) . Os valores foram devolvidos em 20/7/2007 à conta 16.984-6. Apesar de a conta bancária receptora não ser exatamente a mesma em que ocorreram as despesas, trata-se de conta relativa ao Programa Peti. Assim, consideram-se sanados tais débitos. 
9.45.	Vale, por fim, mencionar que o recorrente igualmente trouxe aos autos comprovante de depósito relativo à devolução do montante de R$ 8.344,78 à conta corrente 16.984-6 (peça 50, p. 27-39, peça 51, p. 1-2) . Contudo, tal valor, apesar de constar do Relatório da CGU (peça 1, p. 85-87) , não foi objeto de questionamento nesta TCE, visto se tratar de despesas relativas ao exercício de 2006. 
Item 5.2.1 e 5.3.2 - Relatório CGU 
9.46.	 Os débitos referem-se a:
a)	pagamento de prestador de serviço, recebido indevidamente pela coordenadora do Programa, no valor de R$ 1.275,76 (peça 1, p. 95-97) ; 
b)	pagamento de bolsistas, recebido indevidamente pela orientadora do Programa, no valor de R$ 785,08 (peça 1, p. 95-97) ; 
c)	pagamento realizado em dezembro de 2005 à assistente social, no valor de R$ 1.045,00, quando seu contrato de trabalho iniciou-se em janeiro de 2006 (peça 1, p. 101-103) .
9.47.	Sobre tais despesas, o recorrente apresenta uma cópia da solicitação endereçada à Prefeitura, requerendo que esta proceda à devolução dos valores de R$ 2.060,84 e R$ 1.045,00 às respectivas contas bancárias do Peti (peça 51, p. 34) . No entanto, não há comprovação de que os valores foram efetivamente restituídos ao Programa. Posto isso, não se mostra possível acolher a defesa do ex-gestor. As despesas são detalhadas na tabela a seguir:
	Conta Corrente
	Cheque
	Data
	Valor (R$) 

	15.356-7
	850004
	8/8/2005
	785,08

	15.356-7
	850006
	6/10/2005
	1.275,76

	16.549-2
	850002
	10/12/2005
	1.045,00

			Total
	3.105,84

CONCLUSÃO
10.   	Da análise anterior, conclui-se que os documentos trazidos pelo recorrente são capazes de elidir parte do débito sob sua responsabilidade. Permanecem, contudo, sem comprovação os valores a seguir descritos:
	Item CGU
	Conta Corrente
	Cheque
	Data
	Valor (R$) 

	5.1.10
	15.351-6
	850001
	4/10/2005
	23.900,00

	5.1.10
	15.351-6
	Pagtos diversos
	19/10/2005
	21.650,00

	5.1.10
	15.351-6
	850004
	13/12/2005
	48.250,00

	5.1.10
	58.067-8
	850379
	2/2/2005
	522,50

	5.1.10
	15.354-0
	850037
	13/4/2005
	160,00

	5.1.10
	15.354-0
	850066
	29/4/2005
	240,11

	5.1.10
	15.354-0
	850136
	5/7/2005
	1.631,00

	5.1.10
	15.354-0
	850164
	6/10/2005
	133,95

	5.1.10
	15.354-0
	850165
	7/10/2005
	1.814,00

	5.1.10
	15.354-0
	850194
	6/12/2005
	80,00

	5.2.1
	15.356-7
	850004
	8/8/2005
	785,08

	5.2.1
	15.356-7
	850006
	6/10/2005
	1.275,76

	5.3.2
	16.549-2
	850002
	10/12/2005
	1.045,00

				Total
	101.487,40

11.	Assim, os documentos apresentados têm o condão de modificar a deliberação recorrida, impondo-se o provimento parcial do pedido, com redução de débito, bem como redução proporcional da multa imputada ao recorrente. 
PROPOSTA DE ENCAMINHAMENTO
12.	Diante do exposto, com fundamento no artigo 35 da Lei 8.443/1992, submetem-se os autos à consideração superior, com posterior encaminhamento ao Ministério Público junto ao Tribunal de Contas da União e ao Gabinete do Relator, propondo:
a)	conhecer do recurso interposto e, no mérito, dar-lhe provimento parcial para:
a.1) alterar o valor do débito apontado no subitem 9.1 do Acórdão 5167/2014-TCU-Segunda Câmara, como segue:
	Data
	 Valor (R$) 

	02/02/2005
	                 522,50 

	13/04/2005
	                 160,00 

	29/04/2005
	                 240,11 

	05/07/2005
	              1.631,00 

	08/08/2005
	                 785,08 

	04/10/2005
	            23.900,00 

	06/10/2005
	              1.409,71 

	07/10/2005
	              1.814,00 

	19/10/2005
	            21.650,00 

	06/12/2005
	                   80,00 

	10/12/2005
	              1.045,00 

	13/12/2005
	            48.250,00 

a.2) reduzir proporcionalmente o valor da multa aplicada no item 9.2 do acórdão recorrido;
b)	comunicar a deliberação que vier a ser proferida por esta Corte ao recorrente, à Secretaria Nacional de Assistência Social, à Procuradoria da República no Estado de Pernambuco e aos demais interessados.
É o Relatório.

8.1. Welliton José Lins da Silva (OAB/PE 30.548) e outros, representando José Severino Ramos de Souza.

Subprocurador-Geral Lucas Rocha Furtado.

TOMADA DE CONTAS ESPECIAL. TRANFERÊNCIA FUNDO A FUNDO. SISTEMA ÚNICO DE ASSISTÊNCIA SOCIAL (SUAS). PROGRAMA DE ERRADICAÇÃO DO TRABALHO INFANTIL (PETI). IMPUGNAÇÃO PARCIAL DE DESPESAS REALIZADAS NO EXERCÍCIO DE 2005. CITAÇÃO. REVELIA. CONTAS IRREGULARES. DÉBITO. MULTA. RECURSO DE REVISÃO CONHECIMENTO. NOVOS DOCUMENTOS. COMPROVAÇÃO DE PARTE DA DESPESA. PROVIMENTO PARCIAL. REDUÇÃO DO VALOR DO DÉBITO E, PROPORCIONALMENTE, DA MULTA IMPUTADA.

TOMADA DE CONTAS ESPECIAL (TCE)

Secretaria de Recursos (SERUR); Secretaria de Controle Externo de Tomada de Contas Especial (SecexTCE).

Em exame recurso de revisão interposto por Jose¿ Severino Ramos de Souza, ex-prefeito do município de Gameleira/PE (peças 42-52) , contra o Acórdão 5167/2014-TCU-Segunda Câmara, de relatoria do Ministro Marcos Bemquerer Costa.
2.	Originalmente tratam os autos de tomada de contas especial instaurada pelo Fundo Nacional de Assistência Social, do Ministério de Desenvolvimento Social e Combate a¿ Fome (FNAS/MDS) , em desfavor do Sr. Jose¿ Severino Ramos de Souza, ex-prefeito do munícipio de Gameleira/PE (gestões 2005-2008 e 2009-2012) , em razão da impugnação parcial de despesas realizadas à conta de recursos do Sistema Único de Assistência Social (SUAS) , destinados ao Programa de Erradicação do Trabalho Infantil (Peti) , no exercício de 2005, pelo qual foi transferido à municipalidade um total de R$ 554.751,20, na modalidade fundo a fundo. 
3.	Quando da análise no âmbito desta Corte, foi promovida a regular citação do responsável, que, apesar de ter tomado ciência do expediente citatório, optou por ser manter silente nos autos. Posto isso, o processo foi apreciado por meio do Acórdão 5167/2014-TCU-Segunda Câmara (peça 12) , na forma transcrita abaixo:
9.1. com fundamento nos arts. 1°, inciso I, 16, inciso III, alíneas b e c, 19, caput, da Lei n. 8.443/1992, julgar irregulares as contas do Sr. Jose¿ Severino Ramos de Souza, condenando-o ao pagamento das quantias originais, abaixo discriminadas, com a fixação do prazo de quinze dias, a contar da notificação, para comprovar, perante o Tribunal (artigo 214, inciso III, alínea a do Regimento Interno) , o recolhimento da dívida aos cofres do Fundo Nacional de Assistência Social, atualizada monetariamente e acrescida dos juros de mora, calculados a partir das datas indicadas, ate¿ a data do efetivo recolhimento, na forma prevista na legislação em vigor: 
	Data
	Valor (R$) 

	02/02/2005
	4.522,44

	10/02/2005
	151,49

	18/02/2005
	54,67

	07/03/2005
	3.720,00

	21/03/2005
	40,00

	05/04/2005
	201,11

	13/04/2005
	19.688,36

	14/04/2005
	2.720,88

	15/04/2005
	640,00

	25/04/2005
	39,90

	27/04/2005
	71,79

	28/04/2005
	80,00

	29/04/2005
	1.200,11

	04/05/2005
	82,56

	10/05/2005
	1.530,00

	02/06/2005
	240,00

	03/06/2005
	1.235,00

	09/06/2005
	142,50

	10/06/2005
	500,00

	14/06/2005
	156,75

	16/06/2005
	900,00

	21/06/2005
	139,65

	28/06/2005
	1.524,77

	04/07/2005
	857,50

	05/07/2005
	1.631,00

	11/07/2005
	2.489,50

	21/07/2005
	153,15

	08/08/2005
	785,08

	11/08/2005
	240,00

	30/09/2005
	1.214,60

	04/10/2005
	23.900,00

	06/10/2005
	1.543,66

	07/10/2005
	2.054,00

	19/10/2005
	21.650,00

	10/11/2005
	316,70

	03/11/2005
	178,80

	10/11/2005
	617,50

	28/11/2005
	123,50

	29/11/2005
	730,00

	10/12/2005
	1.045,00

	05/12/2005
	624,44

	06/12/2005
	697,50

	09/12/2005
	18.209,00

	13/12/2005
	48.250,00

9.2. aplicar ao Sr. Jose¿ Severino Ramos de Souza a multa prevista nos arts. 19, caput, e 57 da Lei n. 8.443/1992, no valor de R$ 25.000,00 (vinte e cinco mil reais) , fixando-lhe o prazo de quinze dias, a contar da notificação, para que comprove, perante este Tribunal, com fundamento no art. 214, inciso III, alínea a, do RI/TCU, o recolhimento da referida importância aos cofres do Tesouro Nacional, atualizada monetariamente desde a data do presente Acórdão ate¿ a do efetivo recolhimento, se for paga após o vencimento, na forma da legislação em vigor; 
9.3. autorizar, desde logo, a cobrança judicial das dívidas nos termos do art. 28, inciso II, da Lei n. 8.443/1992, caso não atendida a notificação; 
9.4. enviar cópia desta deliberação, bem como do Relatório e da Proposta de Deliberação que a fundamentam, a¿ Procuradoria da República no Estado de Pernambuco, nos termos do § 6° do art. 209 do Regimento Interno do TCU.  
4.	Nesta fase processual, as alegações recursais do recorrente se referem à apresentação de documentos (peças 42 a 52) que, em seu entendimento, seriam aptos a provar a regularidade das despesas em análise. Ademais, sua tese fundamenta-se nos seguintes argumentos:
a)	não teve acesso tempestivamente a¿ documentação comprobatória, tendo em vista haver inimizade política com a prefeita que o sucedeu. Contudo, agora obteve a documentação necessária para sanar as prováveis falhas suscitadas (peça 42, p. 2) ; 
b)	tendo em vista a quantidade significativa de beneficiários do Programa Bolsa Peti dos agentes jovens, os pagamentos foram processados pelo Banco do Brasil, agência de Ribeirão. Foram solicitadas cópias dos pagamentos, mas o gerente do banco informou ser impossível disponibilizar de imediato os comprovantes, por se tratar de documentos do ano de 2005 (peça 42, p. 3) ;
c)	para confirmar os pagamentos, seguem documentos firmados pelas pessoas integrantes do Programa, que atestaram o recebimento dos valores pagos durante o exercício de 2005, bem como documento do Cartório que declara a inexistência de protestos promovidos contra a prefeitura por parte dos beneficiados do Programa Peti (peça 42, p. 3) ; 
d)	não houve falta do pagamento das bolsas do Programa Peti, tampouco desvio desses recursos, conforme atesta a Nota Técnica s/n/2011 CPCRFF/CGPC/DEFNAS, que informa que tão somente ocorreram atrasos nesses pagamentos, sem, contudo, configurar débito (peça 42, p. 4) ; 
e)	os saques realizados na conta 58.067-8, que totalizaram R$ 2.923,60, são regulares, conforme se depreende dos comprovantes de parte da folha de pagamento (peça 42, p. 4) ; 
f)	os saques na conta 15.354-0, no valor total de R$ 45.576,63, são regulares, conforme atestam os comprovantes de pagamentos (peça 42, p. 4) ; 
g)	foi realizada devolução a¿ conta do MDS/FNAS dos montantes de R$ 8.344,78, R$ 13.159,41 e R$ 8.327,21, referentes às irregularidades de desvio de finalidade e de despesas não previstas no Programa (peça 42, p. 4-5) ; 
h)	em relação aos valores glosados de R$ 2.060,84 e de R$ 1.045,00, foi solicitada a devolução à Prefeitura (peça 42, p. 5) ; 
i)	conforme Nota Técnica 600/2015 do FNAS, o único requisito para o Ministério aprovar a prestação de contas dos recurso do Peti é que ela tenha sido aprovada pelo Conselho Municipal de Assistência Social, o que ocorreu em relação às despesas do exercício de 2005 (peça 42, p. 5) ;
j)	decisão proferida no âmbito do Acórdão 1372/2015-TCU-Plenáriolena¿rio estabelece precedente. Naquele processo, houve impugnação das despesas, porém o gestor não foi condenado a devolver os recursos, nem teve suas contas julgadas irregulares (peça 42, p. 5) .
5.	A Secretaria de Recursos desta Corte (Serur) , em detalhada análise dos argumentos acima apresentados, concluiu que os documentos trazidos pelo recorrente são capazes de elidir parte do débito sob sua responsabilidade, permanecendo, contudo, sem comprovação, o total de R$ 101.487,40, conforme tabela acostada aos autos (peça 61, p. 21, item 10) . Assim, propôs conhecer do recurso interposto para no mérito, dar-lhe provimento parcial, alterar o valor do débito apontado no subitem 9.1 do Acórdão 5167/2014-TCU-Segunda Câmara, bem como reduzir proporcionalmente o valor da multa aplicada no item 9.2 do acórdão recorrido, no que foi secundada pelo Ministério Público especializado (MPjTCU) .
6.	Quanto à admissibilidade, ratifico entendimento manifestado à peça 59, no sentido de que a presente peça recursal deve ser conhecida, por preencher os pressupostos previstos nos arts. 32, inciso III, e 35, inciso III, da Lei 8.443/1992 c/c o art. 288, inciso III, do Regimento Interno do TCU. De pronto, o artigo 35 da Lei 8.443/1992 prevê que o recurso de revisão pode ser interposto nos casos em que há erro de cálculo nas contas, falsidade ou insuficiência de documentos em que se tenha fundamentado a decisão recorrida ou, ainda, na superveniência de documentos novos com eficácia sobre a prova produzida.
7. 	No mérito, acompanho a análise e proposta apresentada pela unidade técnica, a qual, como já anotado, contou com a anuência do douto Parquet e cujos fundamentos incorporo a estas razões de decidir, no sentido de manter-se o julgamento pela irregularidade do responsável, diminuindo, todavia, os valores do débito e o da multa proporcional que lhe foram imputados, em razão da comprovação da correta aplicação de parte dos recursos impugnados na decisão condenatória, restando, todavia, parte significativa sem a demonstração da sua correta aplicação.
Pelo exposto, acompanhando os pareceres exarados nos autos, VOTO por que seja adotada a deliberação que ora submeto a este Colegiado.
TCU, Sala das Sessões Ministro Luciano Brandão Alves de Souza, em 29 de abril de 2020.
Ministro JOÃO AUGUSTO RIBEIRO NARDES
Relator